臺灣苗栗地方法院民事判決
                                      107年度訴字第120號
原      告  台新國際商業銀行股份有限公司

法定代理人  尚瑞強  


訴訟代理人  孫聖淇  
被      告  徐淑如  
            藍國光  
上列當事人間塗銷所有權移轉登記等事件，本院於民國107 年4
月27日言詞辯論終結，判決如下：
    主  文
確認被告間就坐落苗栗縣○○市○○段○○○○地號、權利範圍
一ＯＯＯＯ之四一一土地及其上同段一三一七建號建物（門牌號
碼：苗栗縣苗栗市陽明一三五號）於民國一Ｏ六年一月十三日所
為買賣契約之債權行為及同年二月七日所為所有權移轉登記之物
權行為均不存在。
被告藍國光應將坐落苗栗縣○○市○○段○○○○地號、權利範
一ＯＯＯＯ之四一一土地及其上同段一三一七建號建物（門牌號
碼：苗栗縣苗栗市陽明一三五號）於一Ｏ六年二月七日以買賣為
原因所為之所有權移轉登記予以塗銷。
訴訟費用由被告負擔。
    事實及理由
壹、程序方面
一、按確認法律關係之訴，非原告有即受確認判決之法律上利益
    者，不得提起之，民事訴訟法第247 條第1 項前段定有明文
    。所謂即受確認判決之法律上利益，係指法律關係之存在與
    否不明確，致原告在私法上之地位有受侵害之危險，而此危
    險得以對於被告之確認判決除去之者而言（最高法院52年台
    上字第1922號、42年台上字第1031號判例意旨參照）。本件
    原告主張被告徐淑如於積欠原告債務後，將坐落苗栗縣○○市
    ○○段0000地號土地（權利範圍10000 分之411 ，下稱系爭土
    地）及其上同段1317建號即門牌號碼苗栗縣苗栗市陽明135 
    號建物（下稱系爭建物，與系爭土地合稱系爭不動產）所有
    權移轉登記予被告藍國光，乃認被告間成立虛偽買賣，而被
    告間就系爭不動產之買賣關係存否，攸關原告得否藉由強制
    執行系爭不動產來獲得債權之滿足，原告對此自有請求確認
    之法律上利益，其提起本件確認之訴，於法即無不合，合先
    敘明。
二、被告經合法通知，未於言詞辯論期日到場，核無民事訴訟法
    第386 條各款所列情形，爰依原告之聲請，由其一造辯論而
    為判決。
貳、實體方面
一、原告主張：
  ㈠徐淑如尚積欠原告新臺幣（下同）484,484 元，及其中451,3
    13 元，自民國96年3 月28日起至104 年8 月31日止，按年
    息百分之20計算之利息，暨自104 年9 月1 日起至清償日止
    ，按年息百分之15計算之利息未償，嗣於106 年1 月13日將
    系爭不動產以買賣為原因，辦理所有權移轉登記予藍國光，
    惟系爭不動產出售後，不僅抵押權人未變更，債務人及設定
    義務人仍為徐淑如，顯不合常理，且徐淑如至今仍設籍於系
    爭建物上，與藍國光同居共財，繼續使用系爭不動產，亦違
    反常情。是以徐淑如移轉系爭不動產予藍國光應為逃避債務
    之脫產行為，被告間既無真實之買賣及所有權移轉關係存在
    ，其目的無非在逃避原告之追償，而徐淑如既怠於行使回復
    原狀之權利，原告為保全債權，自得以自己名義代位行使請
    求藍國光塗銷系爭不動產移轉登記，爰依民法第113 條、第
    242 條、第767 條規定提起本訴。
  ㈡縱認被告間之買賣及所有權移轉登記行為有效，然被告間並
    無資金往來，實為無償之贈與行為，又徐淑如除系爭不動產
    外，已無其他財產可供清償，其將系爭不動產所有權移轉予
    藍國光，已害及原告債權，爰依民法第244 條第1 項、第2
    項、第4 項規定請求撤銷被告間就系爭不動產所為之買賣及
    所有權移轉登記行為，回復登記為徐淑如所有等語。
  ㈢並先位聲明：⒈確認被告間就系爭不動產於106 年1 月13日所
    為之買賣契約之債權行為及106 年2 月7 日所為所有權移轉
    登記之物權行為均不存在。⒉藍國光應將系爭不動產於106 
    年2 月7 日以買賣為原因所為之所有權移轉登記予以塗銷。
    備位聲明：⒈被告間就系爭不動產於106 年1 月13日所為之
    買賣契約之債權行為及106 年2 月7 日所為所有權移轉登記
    之物權行為應予撤銷。⒉藍國光應將系爭不動產於106 年2 
    月7 日以買賣為原因所為之所有權移轉登記予以塗銷。
二、被告則未於言詞辯論期日到場，亦未提出書狀作任何聲明或
    陳述。
三、原告主張徐淑如積欠原告484,484 元及其中451,313 元，自
    96年3 月28日起至104 年8 月31日止，按週年利率百分之20
    計算之利息，暨自104 年9 月1 日起至清償日止，按年息百
    分之15計算之利息，以及訴訟費用5,290 元等迄未清償；在
    徐淑如未能正常還款之後，原告查無徐淑如名下任何財產可
    供執行之際，至106 年11月22日方知悉，徐淑如竟已於106
    年1 月13日與其夫藍國光就系爭不動產成立虛偽買賣契約，
    並於同年2 月7 日將系爭不動產之所有權移轉登記予藍國光
    ，被告間移轉系爭不動產之行為，乃係通謀虛偽意思表示，
    目的係為逃避原告之追償等情，業據原告提出臺灣臺北地方
    法院106 年度北簡字第10721 號宣示判決、系爭不動產登記
    謄本、徐淑如105 年度綜合所得稅各類所得資料清單及財產
    歸屬資料清單、苗栗縣地籍異動索引影本、戶籍謄本（見本
    院卷第23-38 頁、第61-89 頁、第163-16 5頁），並有苗栗
    縣政府稅務局107 年2 月5 日苗稅房密字第1072002989號函
    檢附房屋稅籍證明書、系爭不動產所有權移轉登記申請資料
    在卷可佐（見本院卷第115-125 頁) 。又被告對於原告主張
    之事實，已於相當時期受合法通知，而未於言詞辯論期日到
    場，亦未提出準備書狀爭執，本院審酌前開書證，暨系爭不
    動產原由徐淑如設有抵押權予國泰人壽保險股份有限公司，
    然被告間就系爭不動產完成買賣並移轉所有權登記後，該抵
    押權既無塗銷亦無辦理債務人變更，被告間就系爭不動產之
    買賣、移轉行為實與一般交易慣例有違，是應堪認定原告之
    上開主張為真實。
四、按表意人與相對人通謀而為虛偽意思表示者，其意思表示無
    效；無效法律行為之當事人，於行為當時知其無效，或可得
    而知者，應負回復原狀或損害賠償之責任；債務人怠於行使
    其權利時，債權人因保全債權，得以自己之名義，行使其權
    利，民法第87條第1 項前段、第113 條、第242 條前段分別
    定有明文。查被告間就系爭不動產所為買賣之債權行為及所
    有權移轉登記之物權行為，既均屬通謀虛偽意思表示，依民
    法第87條規定應為無效。是依民法第113 條規定，徐淑如自
    得請求藍國光塗銷系爭不動產之所有權移轉登記，惟徐淑如
    怠於行使此項權利，原告身為徐淑如之債權人，為保全其債
    權，自得依民法第242 條之規定，以債權人之地位，代位徐
    淑如行使此項權利。
五、綜上所述，被告間就系爭不動產所為之買賣及移轉所有權登
    記行為，均係通謀虛偽意思表示，應屬無效。從而，原告訴
    請確認被告間就系爭不動產之買賣關係不存在，並代位徐淑
    如請求藍國光塗銷系爭不動產之所有權移轉登記，核屬有據
    ，應予准許。又原告先位之訴既經准許，本院自無須再予審
    究其備位之訴，併此敘明。
五、訴訟費用負擔之依據：民事訴訟法第78條、第85條第1 項前
    段。
中　　華　　民　　國　 107　　年　　5 　　月　　30　　日
                  民事第一庭    法　官　何星磊
以上正本係照原本作成。
如對本判決上訴，須於判決送達後20日內向本院提出上訴狀。
如委任律師提起上訴者，應一併繳納上訴審裁判費。
                                書記官　李宜娟
中　　華　　民　　國　 107　　年　　5 　　月　　30　　日